臺灣高等法院高雄分院刑事判決　　九十年度上訴字第一八三五號
　　上　訴　人
　　即　被　告　乙○○
　　指定辯護人　葉美利
右上訴人因強盜等案件，不服臺灣高雄地方法院九十年度訴字第一八七九號中華民國
九十年十月十六日第一審判決（起訴案號：臺灣高雄地方法院檢察署九十年度偵字第
七二０七號），提起上訴，本院判決如左：
      主  文
原判決撤銷。
乙○○意圖為自己不法之所有，以恐嚇使人將本人之物交付，處有期徒刑肆月，如易
科罰金，以佰元折算壹日。
被訴恐嚇他人致生危害於安全部分，無罪。
      事  實
一、乙○○於民國九十年四月四日十二時二十分許，至高雄市前鎮區○○○街一號甲
    ○○所經營之「范藥房」，向甲○○借款新台幣（下同）一千元遭拒後，竟意圖
    為自己不法之所有，佯稱借用廁所而至藥房後方廚房拿取甲○○所有之水果刀一
    把（長約三十公分，刀刃約十八公分），走向藥房前方並持刀指向甲○○腰部，
    恐嚇稱：「你錢要不要拿出來，我現在已經抓狂了，錢不拿出來，我要刺下去」
    等語，甲○○因而心生畏懼，而將口袋內現款二千餘元交付乙○○，乙○○得手
    後，尚從容將水果刀置回廚房後離去。嗣於同年四月十一日上午十一時四十分許
    ，乙○○再至該藥房欲向甲○○借款五百元，經甲○○趁機報警後為警當場查獲
    。
二、案經高雄市政府警察局前鎮分局報請臺灣高雄地方法院檢察署檢察官偵查起訴。
      理  由
壹、有罪部分：
一、訊據上訴人即被告乙○○否認有何恐嚇取財犯行，辯稱伊於前揭時、地係前去向
    甲○○賒帳買藥，並未開口借錢，是拿水果刀要切木瓜，非拿刀恐嚇他，而四月
    十一日只是去借錢云云。然查：
  (一)右揭時、地，被告如何為佯稱借用廁所而至藥房後方廚房拿取水果刀一把，並持
    刀指稱：「你錢要不要拿出來，我現在已經抓狂了，錢不拿出來我要刺下去」等
    語，致其心生畏懼，而將口袋內現款二千餘元交付等情，業經告訴人甲○○迭於
    警訊（見警卷第五頁反面）、偵查（見偵查卷第二二頁）、原審（見原審卷第二
    十、四九頁）及本院調查中（見本院卷第三九頁）指訴綦詳，復有現場相片（見
    警卷第十、十一頁）及被害人提出之前述水果刀一把佐證（長約三十公分，刀刃
    約十八公分，業經本院於調查中勘驗在卷，見本院卷第三八頁），至於被害人為
    何交付二千餘元，多於被告當日本欲借款之一千元部分，此乃被害人因被告持刀
    恐嚇後之個人主觀考慮，自難據此而認定被害人此部份指訴有何瑕疵，被告辯護
    人此部份辯護意旨（見本院卷第一０二頁），亦非足取。
  (二)被害人雖指其遭被告持刀相向已達不能抗拒程度等情，然上述扣案水果刀係屬被
    害人廚房之物，被告取財得手後，尚將水果刀置回原位，而於報警後被害人才將
    水果刀交予警方等事實，亦經被害人及證人警員林瑞政於本院調查中指證甚明（
    見本院卷第三九、四十頁），足見被告當時持刀威嚇被害人非屬情況危急，否則
    被告豈有於取財得手後，尚能從容將水果刀置回廚房後離去，再參以卷附現場相
    片（見警卷第十、十一頁），被害人藥房內物品甚多，復有桌子擺置，而透明鋁
    門、鋁窗外，即是馬路，案發時間又值中午時刻，被害人當時自有對外喊叫求救
    ，或對內與被告抗拒之機會，是本件衡諸當時客觀情形，被害人遭受被告持刀恐
    嚇，堪認尚未達不能抗拒之程度。
  (三)被告於警訊供承「無錢卻要向被害人甲○○賒帳購藥」一節（見警卷第一頁反面
    ），又被告於為警查獲當時，站在被害人藥房旁之防火巷，被害人報警後與之對
    話拖延時間，警員到達現場，適見被告敲窗戶，被告始為警查獲等情，亦為被告
    於原審自承在卷（見原審卷第四九頁），核與被害人所述及證人警員林瑞政證述
    （見原審卷第四八頁、本院卷第三九頁）等情相符，並有警方拘提報告書附卷可
    佐（見警卷第七頁反面），果真被告確係前往被害人藥房借錢，被害人何不讓被
    告由大門進入，而被告又何以要敲窗戶，足徵當時被害人係因前遭被告恐嚇取財
    ，而心生畏懼不敢再開門，而報警並與被告在防火巷窗戶對話，藉以拖延時間等
    警到達，益證被害人前開指訴被告犯行，應非故意設詞誣陷。
  (四)被告於原審及本院調查中均供承「伊當時是拿水果刀要切水果（在被害人家拿木
    瓜來吃）」等語（見原審卷第四九頁、本院卷第三八頁），是被告在被害人藥房
    內手持水果刀一節，亦合於被害人此部份之指訴，而被告當時既已賒帳購藥遭拒
    ，豈有仍逗留屋內，甚而在被害人家中取木瓜來吃之理。雖被告辯護人陳以「被
    告與被害人熟識，被害人曾告知其因販賣毒品之解藥而遭罰款」（見本院卷第六
    九頁），欲以證明被告確有與被害人熟識，而在被害人家中取木瓜來吃之舉，然
    經本院查詢結果，被害人並無販賣禁藥及管制藥品被處罰紀錄，此有高雄市政府
    衛生局九十一年二月八日高市衛四字第四三七二號函一份在卷可稽（見本院卷第
    八四頁），是被告所辯其持扣案水果刀，係為在被害人家中切木瓜來吃云云，顯
    與常情相悖。
  (五)綜上所述，被告所辯上情，顯屬卸責之詞，自不足採，此部份事證明確，被告恐
    嚇取財犯行，堪以認定。
二、按以威嚇方法使人交付財物之強盜罪，與恐嚇罪之區別，係以對於被害人施用威
    嚇程度為標準。如其程度足以抑壓被害人之意思自由，至使不能抵抗而為財物之
    交付者，即屬強盜罪。否則，被害人之交付財物與否，儘有自由斟酌之餘地者，
    即應成立恐嚇罪（最高法院三十年上字第六六八號判例意旨參照）。又按恐嚇行
    為不以將來之惡害通知為限，即以強暴脅迫為手段，而被害人未達於不能抗拒程
    度者，亦屬之（最高法院八十年度第四次刑事庭會議決議意旨）。本件被害人雖
    因被告施以恐嚇之舉而交付金錢，然被害人之交付財物與否，尚未達不能抗拒之
    程度，已如前述，揆諸前揭說明，核被告所為，應犯刑法第三百四十六條第一項
    恐嚇取財之罪，公訴人起訴論以刑法第三百二十八條第一項強盜罪名，即有未合
    ，惟起訴之基本事實同一，自得予以變更起訴法條審理。
三、原審就此部分予以論罪科刑固非無見，惟查被告所為係犯刑法第三百四十六條第
    一項恐嚇取財之罪，原判決論以刑法第三百二十八條第一項強盜罪名，即有未合
    。被告雖執前詞否認此部份犯行，提起上訴指摘原判不當，為無理由，但原判決
    此部份既有可議，自應由本院予以撤銷改判。審酌被告犯罪動機、目的，為圖一
    己私利，竟持刀恐嚇而取被害人財物，犯後猶否認犯行圖卸，然念及被告犯罪所
    得之財物不多等一切情狀，量處如主文所示之刑，並諭知易科罰金之折算標準。
    至於扣案之水果刀一把，係屬被害人所有，已如前述，既非被告所有之物，亦非
    違禁物，爰不予宣告沒收，附此敘明。
貳、無罪部分：
一、公訴意旨另以：被告乙○○於九十年四月六日下午三時三十分許，至上開西藥房
    門外拍打紗門要求借款，因甲○○拒絕借款且拒不開門，乙○○竟另行起意恐嚇
    甲○○稱：你就不要出門，出門我就給你好看等語，致甲○○心生畏懼，足生危
    害於安全，因認被告涉有刑法第三百零五條第一項之恐嚇他人致生危害於安全罪
    嫌云云。經查：
  (一)按告訴人之告訴，係以使被告受刑事訴追為目的，是其陳述是否與事實相符，仍
    應調查其他證據以資審認（最高法院五二年台上字第一三００號判例意旨參照）
    。又犯罪事實應依證據認定之，無證據不得推定其犯罪事實；不能證明被告犯罪
    者，應諭知無罪之判決。刑事訴訟法第一百五十四條、第三百零一條第一項定有
    明文。
  (二)公訴人認被告涉犯此部份恐嚇犯行，係以被害人甲○○之指訴及被害人與被告並
    無怨懟，衡情當無誣陷之理為據。然訊據被告則堅決否認有此恐嚇犯行，而被害
    人此部份指訴又乏其他積極證據足資佐認，自難僅以「被害人與被告並無怨懟，
    衡情當無誣陷」之情，推論被告即有前揭被訴之恐嚇犯行。
二、綜上所述，公訴人所持之論據，尚不能證明被告有前揭恐嚇他人致生危害於安全
    犯行，此外，本院復查無其他確切證據足資審認，揆諸上開說明，被告被訴此部
    份犯罪即屬不能證明。原審關於此部份疏未詳究前情，遽為科刑之判決，自非允
    洽，本件被告上訴意旨否認犯罪，指摘原判決關於此部份不當，為有理由，應予
    撤銷改判，諭知被告無罪。
據上論斷，應依刑事訴訟法第三百六十九條第一項前段、第三百六十四條、第二百九
十九條第一項前段、第三百條、第三百零一條第一項，刑法第三百四十六條第一項、
第四十一條第一項，罰金罰鍰提高標準條例第一條前段、第二條，判決如主文。
本案經檢察官張其主到庭執行職務。
中    華    民    國     九十一     年       三       月     十八   日
                              臺灣高等法院高雄分院刑事第六庭
                                  審判長法官  王憲義
                                        法官  謝靜雯
                                        法官  張意聰
右正本證明與原本無異。
如不服本判決應於收受本判決後十日內向本院提出上訴書狀，其未述上訴理由者，
並得於提起上訴後十日內向本院補提理由書狀（均須按他造當事人之人數附繕本)「
切勿逕送上級法院」。
                                      書記官  王婉蓉
中    華    民    國     九十一     年       三       月     二十   日
附錄論罪科刑法條：
刑法第三百四十六條第一項
意圖為自己或第三人不法之所有，以恐嚇使人將本人或第三人之物交付者，處六月以
上五年以下有期徒刑，得併科一千元以下罰金。以前項方法得財產上不法之利益，或
使第三人得之者，亦同。
                                                               Ｄ
